臺灣高等法院臺中分院民事判決　　　　 95年度上易字第403號
上　訴　人　甲○○
上　訴　人　丙○○
上二人共同
訴訟代理人　黃精良律師
被　上訴人　鄉士塑膠有限公司
法定代理人　己○○
訴訟代理人　戊○○
訴訟代理人　黃明看律師
上列當事人間請求確認股東權不存在事件，上訴人對於中華民國
95年10月4日臺灣彰化地方法院第一審判決（95年度訴字第653號
），提起上訴，本院於96年6月26日言詞辯論終結，判決如下：
    主  文
上訴駁回。
第二審訴訟費用由上訴人負擔。
    事實及理由
壹、被上訴人主張：伊之法定代理人己○○（更名前為劉大培）
    、訴訟代理人戊○○與上訴人丙○○為兄弟，上訴人甲○○
    則為丙○○之妻，四人於民國（下同）71年9月間共同創設
    鄉士塑膠有限公司，股東己○○、丙○○、戊○○、劉許月
    娥、甲○○、王秀猜，出資額依序為新台幣（下同）45萬元
    、40萬元、40萬元、25萬元、25萬元、25萬元，合計200萬
    元。至72年11月間，因公司營運狀況不好，負債甚多，上訴
    人丙○○不願繼續經營，乃協議上訴人丙○○、甲○○退出
    公司，而公司亦將股金折算損失後退還，惟為符合當時公司
    法規定之股東人數，並未將上訴人丙○○、甲○○自股東名
    冊上除名。迨於76年間鄉士塑膠有限公司增資變更為鄉士塑
    膠股份有限公司，股東登記為己○○、劉許月娥、戊○○、
    王秀猜、劉阿脩、丙○○與甲○○，登記股數依序為1775股
    、250股、1775股、250股、300股、400股、250股，合計500
    0股；及於80年間鄉士塑膠股份有限公司辦理變更登記，股
    東登記為己○○、劉許月娥、劉昭銘、劉昭宏、戊○○、王
    秀猜、劉俊彥，登記股數則分別為1775股、250股、250股、
    250股、1775股、250股、400股，合計5000股。是於80年間
    公司股東名簿即無上訴人丙○○與甲○○，即未再登記為股
    東及持有公司之股份。惟鄉士塑膠有限公司，因於76年9 月
    增資並變更為股份有限公司時，己○○與戊○○因公司設立
    登記後，有更名、變更組織登記事項為虛偽之記載，並經由
    上訴人丙○○與甲○○提出告訴，經本院83年度上訴字1793
    號刑事判決共同行使偽造文書確定，經濟部據此以95年3 月
    7日經授中字第09531783780號函，依公司法第9條第4項規定
    ，撤銷台灣省政府建設廳76年10月15日見三辛字第301113
    號函核准公司更名、變更組織及增資變更登記，回復至前台
    灣省政府建設廳71年10月4日71建三字第1757號函核准之登
    記狀態，即鄉士塑膠有限公司。從而，已非公司股東之上訴
    人丙○○、甲○○，因上揭經濟部95年函之行政處分，回復
    登記為71年9月原始創設鄉士塑膠有限公司時之具有出資額
    40萬元及25萬元，致如伊公司章程之變更應經上訴人等同意
    ，亦因此始有上訴人所指徵求渠等同意之存證信函，從而使
    伊在私法上之地位有受侵害之危險，而此項危險得以對上訴
    人之確認判決除去之，伊自有即受確認判決之法律上利益。
    上訴人確已退出公司，並由上訴人丙○○於83年8月28日取
    回50萬元以為渠等出資之返還，有支票簽收單、83年7月11
    日調解書為憑（原審卷第55、57頁），上訴人等未於法定期
    間內提出調解無效或撤銷調解之訴，是渠等主張上開調解書
    無效云云，顯無理由。另上訴人等於76年6月20日立有委任
    狀（原審卷第56頁），委任己○○、戊○○處理撤銷伊公司
    股權事宜；且渠等認為渠等非股東，卻仍遭列入，致應對公
    司債務負責而受損，乃告訴己○○、戊○○偽造文書，有臺
    灣彰化地方法院檢察署82年度偵字第6410號起訴書可稽（原
    審卷第9頁），足證上訴人自認於72年間已協議退出公司，
    自非屬公司之股東。再者，上訴人歷年來均未自公司取得任
    何權利，亦未對公司盡任何義務，可見已非股東甚明等情，
    爰提起本件訴訟，聲明求為確認上訴人丙○○、甲○○二人
    對伊出資額依序為40萬元、25萬元之股東權為不存在之判決
    。
貳、上訴人則以：伊等均否認有與被上訴人公司協議退出公司致
    原出資之股東權已不存在之事實，蓋：(一)由原審法院82年度
    訴字第1830號判決及本院83年上訴字第1793號判決書以觀，
    即知己○○、戊○○確實偽造文書，非法變更公司之組織，
    依法無效。經濟部還以公函註銷遭偽造成立之鄉士塑膠股份
    有限公司，而回復為被上訴人之鄉士塑膠有限公司。被上訴
    人公司前還以二林郵局第154、155號存證信函（己○○具名
    為法定代理人）分別寄予伊等二人，據此可知被上訴人承認
    伊等為被上訴人公司之股東，請伊等在同意書上蓋章，同意
    ：「一、鄉士塑膠有限公司負責人劉大培更改姓名為己○○
    。二、鄉士塑膠有限公司住址：彰化縣芳苑鄉○○村○區○
    路3號。三、己○○出資額新台幣40萬元轉讓戊○○。四、
    選任戊○○為董事，執行業務並對外代表鄉士塑膠有限公司
    。五、訂立公司章程如附件鄉士塑膠有限公司章程。」如伊
    等無股權，則為何被上訴人公司還要用存證信函附同意書予
    伊等，要求伊等蓋章同意？(二)系爭調解書所載內容非出於雙
    方真意，係己○○、戊○○為使渠等得於上開刑事案件中獲
    無罪判決，而要求伊等所為通謀虛偽意思表示，純粹係為騙
    取法院對己○○、戊○○為有利之心證，此由調解當時另立
    之私約書（本院卷第1宗第24、25頁）所載內容亦可得知，
    另案彰化地方法院86年度家訴字第35號給付扶養費事件（三
    兄弟之父劉大脩訴請己○○、戊○○給付扶養費）中證人庚
    ○○之證述內容（影本參見本院卷第1宗第204頁）亦可為憑
    ；且依上開私約書所載，該調解和解附有對非告訴乃論之偽
    造文書罪撤回告訴之不法條件，亦應屬無效；且戊○○二人
    並未獲判無罪，和解條件未成立，故該調解書亦應失效。此
    外，因己○○、戊○○拒不履行調解書所載給付三兄弟父母
    扶養費之條件，致父親仍將分予上訴人丙○○之不動產予以
    出租等處分，亦可見該調解書所載和解並未實現。(三)至被上
    訴人所提50萬元支票之簽收單，與退股金無關，若伊等確有
    將股份轉讓予己○○、戊○○，應由己○○、戊○○付款，
    為何以公司之款項給付？為何65萬元之投資款以50萬元作價
    ？為何遲至83年間始付款？為何調解書、私約書中不直接載
    明該50萬元係轉讓股權之代價？伊等豈有可能以區區50萬元
    ，即將對被上訴人公司之鉅額價值之股份轉讓予戊○○二人
    ？(四)又被上訴人公司設立之全部資金，實際均由三兄弟之父
    劉阿脩出賣土地所得價金支應，是出資與否並非股權存否之
    認定依據。(五)又縱使有提起確認之訴之必要，亦應由己○○
    等提起，而非被上訴人公司等語，資為抗辯。
、原審法院審理後，斟酌兩造之主張及攻擊防禦方法之結果認
　　被上訴人之訴為有理由，而為上訴人等敗訴之判決，諭知確
　　認上訴人丙○○、甲○○二人對被上訴人公司出資額依序為
　　40萬元及25萬元之股東權均為不存在。上訴人不服，提起上
　　訴，聲請求為判決：(一)原判決廢棄；(二)被上訴人在第一審之
  　訴駁回；(三)第一、二審訴訟費用均由被上訴人負擔。被上訴
    人則答辯聲明求為判決駁回上訴人之上訴。
肆、兩造不爭執之事項
一、依公司登記資料，己○○、丙○○、戊○○、劉許月娥、甲
    ○○、王秀猜，於71年9月間共同創設鄉士塑膠有限公司，
    出資額分別為45萬元、40萬元、40萬元、25萬元、25萬元、
    25萬元，合計200萬元。
二、系爭調解書（彰化縣大城鄉調解委員會83年7月11日調解書
    ）聲請人為己○○、戊○○，對造人為上訴人二人，關係人
    為劉阿脩（即三兄弟之父），所載和解內容為：「一聲請人
    劉大培、戊○○與丙○○、甲○○、關係人劉阿脩，茲因雙
    方當事人一時誤會，兄弟、父子之間致發生誤會糾紛，並經
    台灣高等法院83年上訴字第793號訴訟案件，並經調解委員
    會及親族協調結果，雙方同意和解。二其和解條件如下：…
    …。2.聲請人等於民國76年起之鄉士塑膠股份有限公司之廠
    房機械地皮等所有設備全部，對造人應甘願自民國76年放棄
    一切股份及權利，付與聲請人等兄弟均分取得之事。……。
    4.因兄弟之間是為誤會，而致使對造人提出法院訴訟，其實
    是由甲○○於民國76年間自願將丙○○及甲○○本人之股份
    印鑑身份證等交付與聲請人等為股份移轉過戶使用之事實，
    實無偽造之情事，此後兄弟之間誤解全部化解，彼此和睦相
    處，絕不再發生任何事。」
三、上訴人丙○○於83年8月28日，自被上訴人公司取得總額50
    萬元之支票，並於被上訴人公司擬具之支票簽收單上簽章。
四、己○○、戊○○因涉及偽造上訴人印文及署押以辦理公司登
    記事宜，經臺灣彰化地方法院以82年度訴字第1830號刑事判
    決以共同行使偽造文書為由，各判處有期徒刑4月，均緩刑
    3年；該案兩造均上訴，經本院83年度上訴字第1793號刑事
    判決改以共同行使偽造私文書為由，仍各處有期徒刑4月，
    均緩刑3年，並已告確定。
伍、得心證之理由：
一、按確認法律關係之訴，非原告有即受確認判決之法律上利益
    ，不得提起之，民事訴訟法第247條第1項定有明文；又民事
    訴訟法第247條第1項所謂即受確認判決之法律上利益，須因
    法律關係之存否不明確，致原告在私法上之地位有受侵害之
    危險，而此項危險得以對於被告之確認判決除去之者，始為
    存在。本件原告主張被告已非股東，竟仍列名登記為股東，
    致原告在私法上之地位有受侵害之危險，而此項危險得以對
    被告之確認判決除去之，應認原告有受確認判決之法律上利
    益，合先敘明。
二、被上訴人主張己○○、丙○○、戊○○、劉許月娥、甲○○
    、王秀猜，於71年9月間共同創設鄉士塑膠有限公司，出資
    額分別為45萬元、40萬元、40萬元、25萬元、25萬元、25萬
    元，合計200萬元之事實，為上訴人所不爭執，並有被上訴
    人提出之經濟部公司登記資料在卷可憑，自堪信為真實。惟
    被上訴人主張其後因公司營運狀況不好，負債甚多，上訴人
    丙○○不願繼續經營，乃協議上訴人丙○○與甲○○退出公
    司，而公司亦將股金折算損失後退還，惟為符合當時公司法
    規定之股東人數，故未將上訴人丙○○、甲○○自股東名冊
    上除名等節，為上訴人所否認，並以上情置辯，是本件之爭
    點即在於上訴人二人是否己退出被上訴人公司，致已非股東
    亦無股份乙節。經查：
　(一)上訴人丙○○、甲○○二人於82年7月15日具狀告訴劉大培
  　（即己○○）、戊○○二人偽造其二人署押印章申辦變更被
    上訴人公司組織為「鄉士塑膠股份有限公司」，涉嫌偽造文
    書犯罪（台灣彰化地方法院檢察署82年度偵字第641號），
    於劉大培於82年7月27日提出答辯狀，答辯略以：「…惟至
    民國72年11月間公司業務仍未見好轉，經清算結果除了將廠
    房之土地抵押給債權人陳晉義之外，尚負債二百多萬元，丙
    ○○先生因懼怕共同承擔如此龐大的債務，於是決定退出，
    三兄弟請公證人劉便（五伯父）、丁○○、乙○○（均為堂
    兄）出面協議，其協議內容為由本人（及）戊○○承擔所有
    的債務並經營公司，丙○○放棄公司之經營權及股份，並由
    本人與戊○○湊足新台幣壹拾萬元正供其至台北縣土城鄉販
    賣豬肉之資本，自此公司之所有債務便由倆兄弟苦撐下來，
    但為符合公司法之規定人數，故遲遲未辦理過戶……其後（
    公司）改作塑膠射出，倆兄弟並向青輔會申請青年創業貸款
    ，共貸壹佰貳拾萬元正，做為購買機器及各項設備之資本，
    從此公司業務逐步改善」等語時，經檢察官訊以有無協議上
    訴人退出公司之事實，上訴人丙○○不諱言三人確有協議，
    僅先則辯以：「當時有協議，但協議沒有成功」等語，繼則
    改稱：「有協議，他要給我60萬元，我先退出，後來他們並
    沒有給我，只借給我10萬元」云云，此經本院調取上開刑事
    案卷核閱屬實（見上開偵查卷23頁反面、第32頁反面、第37
    頁反面及第38頁正面）。嗣劉大培、戊○○二人於82年9 月
    6日經檢察官以其犯罪事實為「劉大培、劉堭章、丙○○為
    兄弟關係，彼等三人於71年9月間以家族成員等為股東，開
    設鄉士塑膠有限公司，由劉大培為董事長，戊○○、丙○○
    為董事，丙○○之妻甲○○亦為股東之一。至72年11月間，
    因公司營運狀況不好，負債甚多，丙○○不願繼續經營，兄
    弟三人乃協議，丙○○與甲○○退出公司，自行至台北謀生
    ，而公司方面則為符合公司法規定之股東人數，並未將丙○
    ○夫妻自股東名冊上除名。詎劉大培、戊○○二人共同於76
    年9月5日偽造丙○○、甲○○之印章、署押，而偽造鄉士塑
    膠有限公司股東同意書（同意增資，並更名為鄉士塑膠股份
    有限公司），仍列丙○○夫妻為股東，並修改章程，向台灣
    省政府建設廳陳報申請變更登記，足生損害於丙○○、甲○
    ○」提起公訴（檢察官起訴書見原審卷第9頁），乃與被上
    訴人主張之情節相符，參以證人即丙○○、戊○○、己○○
    三人之父親劉阿脩於刑事案件審理中到庭，亦證稱丙○○夫
    妻於上開協議後不久即於73年間遠赴台北賣豬肉維生之事實
    無訛（見本院83年上訴字第1793年偽造文書卷第51頁反面）
    ，即上訴人於本院主張被上訴人公司現有資產甚多，業積甚
    佳，但其不諱言其每年從無自公司分紅，暨其後公司增資其
    未再出資之事實（見刑事二審卷第31頁），凡此皆與被上訴
    人所主張上訴人二人乃自72年11月間以後即退出公司，而無
    公司之股份，已非公司股東，故未再享公司之權利及負擔公
    司之義務等情相符。即使上訴人所稱依協議應付之60萬元，
    戊○○二人只給10萬元為真，惟此要只被上訴人有無給付遲
    延之問題，雙方又無解除上開協議，自無礙該協議（契約）
    之效力。況於上開刑事案件二審審理中，上訴人二人復與劉
    大培、戊○○暨劉阿脩於83年7月11日在彰化縣大城鄉鄉鎮
    調解委員會達成和解，其和解條件除劉大培、戊○○二人應
    將所有大城鄉○○路104號地上新建樓房一棟及地上舊廠房
    一棟及劉阿脩名義之房屋所有權全部無條件贈與上訴人丙○
    ○所有（見和解條件第一點），及關於劉阿脩之扶養費三兄
    弟應如何分擔之協議（見和解條件第三點）外，其調解條件
    之第2點復達成：「聲請人等（即己○○、戊○○）於民國
    七十六年起之鄉士塑膠股份有限公司之廠房機械地皮等所有
    設備全部，對造人（即被告二人）應甘願自民國七十六年放
    棄一切股份及權利，付與聲請人等兄弟均分取得之事。」之
    協議，有被上訴人所提出之該調解書影本乙件附卷可稽（見
    原審卷第58-59頁），該調解書為真正，且未經撤銷或宣告
    調解為無效等情，為上訴人所不爭執，並經負責調解之證人
    乙○○於本院準備程序中到庭供證明確（見本院卷第一宗第
    11 7-118頁）。是上開鄉鎮調解委員會所達成之和解，乃重
    申上訴人二人退出公司之旨，並明確確定上訴人二人自76
    年起放棄公司股份權利之時間及事實。再者，上訴人固指稱
    72年11月間之協議乃應給付伊60萬元，但其後只付10萬元云
    云，惟於上開鄉鎮調解後，被上訴人公司已支付上訴人二人
    50萬元，由上訴人丙○○於83年8月28日受領，此有被上訴
    人提出之支票簽收影本一紙附卷足參，上訴人對於其已領訖
    該50萬元之事實亦不爭執，堪認此為被上訴人為上訴人二人
    出資返還之證據，並已補足上訴人上開應付60萬元，但只付
    10萬元之缺額。雖上訴人否認該款為出資之返還，抗辯係己
    ○○、戊○○涉及偽造被告印文及署押和解之賠償，88年法
    院已判決股份歸還予伊等云云；惟查，該支票簽收單影本係
    記載由「鄉士塑膠股份有限公司」所開立，並非己○○、戊
    ○○所開立，顯見應非己○○、戊○○二人對上訴人之賠償
    金，否則豈會以公司之資金償付；且上訴人亦未能舉證法院
    有判決股份歸還予上訴人之事實，自難採信。上訴人雖另指
    稱：該調解乃為劉大培、戊○○二人脫罪，故同日另立私約
    書乙紙，記明刑事案件如仍為其二人罪刑之判決，則該調解
    無效云云，並提出私約書影本乙紙（見原審卷第59頁），暨
    證人庚○○於劉阿脩依該調解書和解條件請求戊○○二人給
    付扶養費之事件（即台灣彰化地方法院86年度家訴字第125
    號）所證內容（筆錄影本見本院卷第一宗第203-206頁）為
    證，並指上開調解書達成和解條件第一點所記載應贈與丙○
    ○之不動產迄今尚未移轉登記予丙○○云云。查上開與達成
    鄉鎮調解書同日所立之私約書，固記有「如果萬一高等法院
    判決甲方等（即劉大培、戊○○二人）有罪時，本日所有和
    解條件全部不成立，而和解當然無效，乙等（即上訴人丙○
    ○、甲○○二人）絕不得異議」等語，惟按之其約定之意旨
    ，乃為甲方即劉大培、戊○○二人得主張其應付出（即贈與
    ）部分為無效，乙方即上訴人等不得異議，至關於上訴人等
    退出公司，放棄股權及公司股份部分，乃源自其72年11月間
    之協議，83年間之調解要只重申其事實及確定其時點而已，
    當不受上開得主張為無效之約定之影響。況依上訴人所舉證
    人庚○○在劉阿脩依上開調解內容訴請戊○○等給付扶養費
    乙案審理中到庭所證，戊○○二人於刑事二審仍為其有罪之
    判決後，固曾揚稱該調解為無效，上訴人丙○○亦因此具狀
    擬聲請上訴，但在庚○○之勸導之下，均已作罷，丙○○之
    上訴狀且已由庚○○當場撕毀（見本院卷第一宗第204-205
    頁），上訴人對於上開鄉鎮調解所成立之和解嗣後並未經撤
    銷或宣告為無效乙節不爭執，是於本件訴訟復主張該調解因
    戊○○二人在二審仍受有罪之判決而當然無效，故其放棄股
    權之協議亦不生效力云云，即屬依法無據。至依該調解戊○
    ○等應贈予移轉所有權予上訴人丙○○部分，迄未經履行，
    要屬是否給付遲延之問題，上訴人丙○○仍可請求履行債務
    ，當無因此而當然影響該調解重申關於上訴人等放棄股權事
    實之意旨及效力。至劉大培（即己○○）、戊○○涉及偽造
    被告印文及署押，為法院判刑確定，係因渠二人未得上訴人
    同意偽造被告印文、署押以辦理公司登記事宜，與上訴人是
    否確為股東，尚屬二事；及被上訴人發存證信函予上訴人，
    期上訴人配合同意公司變更登記之事項，係基於上訴人仍為
    掛名股東，上訴人應出具同意書以符合監督機關之書面審查
    要件而已，與上訴人實質上是否卻為股東，亦屬無涉，均尚
    難為上訴人有利之認定，上訴人以上開情形主張其股東權利
    仍然存在，非屬有理。
陸、綜上所述，被上訴人主張上訴人已非該公司股東亦無股份，
    為有理由，其聲明確認上訴人丙○○對被上訴人出資額40萬
    元之股東權不存在；及確認上訴人甲○○對被上訴人出資額
    25萬元之股東權不存在，應予准許。原審因而為被上訴人勝
    訴之判決，予以確認上訴人二人對被上訴人公司之上開股東
    權為不存在，依法並無不合。上訴意旨仍執陳詞，指摘原判
    決為不當，聲明求予廢棄改判，為無理由，應予駁回。
柒、本件事證已臻明確，兩造其餘主張與舉證，核與判決結果無
    礙，爰不一一論列，併此敘明。
捌、據上論結，本件上訴為無理由，依民事訴訟法第449條第1項
    、第78條、第85條第1項前段，判決如主文。
中　　華　　民　　國　　96　　年　　7 　　月　　10　　日
                  民事第三庭    審判長法　官　陳照德
                                      法　官  蔡王金全
                                      法　官  朱　樑
以上正本係照原本作成。
如對本判決上訴，須於收受判決送達後二十日內向本院提出上訴
書狀，其未表明上訴理由者，應於提出上訴後二十日內向本院提
出上訴理由書（須按他造人數附具繕本）。
上訴時應提出委任律師為訴訟代理人之委任狀。具有民事訴訟法
第四百六十六條之一第一項但書或第二項之情形為訴訟代理人者
，另應附具律師及格證書及釋明委任人與受任人有該條項所定關
係之釋明文書影本。
                                      書記官　陳俞豪
中　　華　　民　　國　　96　　年　　7 　　月　　11　　日
                                                      Ｃ
